臺灣新竹地方法院民事判決  
110年度訴字第772號
原      告  彭寶洲  
被      告  彭素珍  
            彭志明  

            彭志偉  

上列三人
共      同
訴訟代理人  古玉娥  

上列當事人間請求清償債務事件，本院於民國111年3月31日辯論
終結，判決如下：
    主  文
原告之訴駁回。
訴訟費用由原告負擔。
    事實及理由
壹、程序方面
    按訴狀送達後，原告不得將原訴變更或追加他訴，但請求之
    基礎事實同一者，不在此限。不變更訴訟標的，而補充或更
    正事實上或法律上之陳述者，非為訴之變更或追加，民事訴
    訟法第255條第1項第2款及第256條分別定有明文。查原告起
    訴時原以「蔡菊英之繼承人」為被告，聲明請求：被告應給
    付新臺幣（下同）51萬元（見本院卷第11頁）。嗣經確認蔡
    菊英之繼承人為被告彭素珍、彭志明、彭志偉等3人，並經
    本院確認原告是請求被告應於被繼承人蔡菊英之遺產範圍內
    ，返還被繼承人蔡菊英向原告借貸之款項，遂依法闡明，原
    告乃於民國111年1月17日更正訴之聲明：被告應於被繼承人
    蔡菊英之遺產範圍內連帶給付原告51萬元（見本院卷第59頁
    ）。經核原告所為訴之變更，乃基於同一基礎事實，且為更
    正事實上或法律上之陳述，與前揭法條意旨，尚無不合，應
    予准許。
貳、實體方面　　
一、原告主張：被告之被繼承人蔡菊英於107年6月30日向原告借
    款51萬元，並簽立借據及本票，惟未清償，屢經催討，均置
    之不理，因蔡菊英已於110年7月初過世，被告等為其繼承人
    ，自應清償蔡菊英積欠原告之借款債務。為此，爰依消費借
    貸及繼承之法律關係提起本件訴訟，並聲明：（一）被告應
    於繼承被繼承人蔡菊英之遺產範圍內連帶給付原告51萬元；
    （二）訴訟費用由被告負擔。　
二、被告則以：渠等母親蔡菊英生前從未告知子女有與任何人簽
    立本票、借據乙事，若蔡菊英確實於107年間向原告借款，
    何以原告至蔡菊英110年7月3日過世前，均未向蔡菊英請求
    清償借款，反係於蔡菊英過世後始向被告等子女追討債務，
    顯不合常理，原告應先舉證證明其確有交付借款款項予蔡菊
    英等語置辯，並聲明：（一）原告之訴駁回；（二）訴訟費
    用由原告負擔。　　
三、本院之判斷：
（一）按稱消費借貸者，謂當事人一方移轉金錢或其他代替物之
      所有權於他方，而約定他方以種類、品質、數量相同之物
      返還之契約，民法第474 條第1 項定有明文。準此，消費
      借貸屬要物契約，於當事人間必本於借貸之意思合致，而
      有移轉金錢或其他代替物之所有權於他方之行為，始足當
      之。次按當事人主張有利於己之事實者，就其事實有舉證
      之責任，民事訴訟法第277 條本文亦有明文。又當事人主
      張有金錢借貸關係存在，須就其發生所須具備之特別要件
      即金錢之交付及借貸意思表示互相一致負舉證之責任（最
      高法院81年度台上字第2372號判決要旨參照）。
（二）查原告主張之事實，固據其提出本票及借據各1紙為證（
      見本院卷第13至15頁），惟被告否認上開文書上筆跡為被
      告之被繼承人蔡菊英（下稱葉菊英）所親簽，嗣本院依原
      告之聲請，將上開文件與被告提供蔡菊英親簽之文件送至
      法務部調查局為筆跡鑑定，經該局函覆：「本案因參鑑資
      料不足，以現有資料歉難鑑定，如仍須鑑定，請補送下列
      資料：、、、（二）蔡菊英當庭直、橫書書寫、、、之筆
      跡資料」等語（見本院卷第83頁），惟蔡菊英業已往生，
      本院實無從再補送上開資料請法務部調查局為鑑定，前揭
      本票及借據是否為葉菊英所親簽，非屬無疑；再者，原告
      於本院言詞辯論程序自稱：「被告是我朋友的姐姐，我一
      次拿51萬元到被告竹東家裡借她，沒有約定利息，被告說
      短期會還給我，但沒有說具體的時間。她跟我說她沒有工
      作，連香菸錢都沒有，等小兒子繼承房子後會還錢給我，
      我沒有跟小兒子本人見過面。」等語（見本院卷第59至63
      頁，第98至100頁），依常情而論，被告與葉菊英既非屬
      關係密切或相當熟識之友人，何以於明知葉菊英無經濟能
      力之情況下，一次借款51萬元予葉菊英，且未明確約定利
      息或還款期限？何以於借款後3年內，均未積極採取法律
      行動要求葉菊英還款，卻遲至蔡菊英110年7月3日過世後
      ，始於同年月30日具狀向本院提起本件訴訟，請求蔡菊英
      之繼承人即被告等償還系爭借款債務？又蔡菊英名下若有
      不動產，其本得自行將其名下不動產向金融機構辦理抵押
      借款以償還系爭借款債務，何須由子女繼承上不動產後，
      再由子女清償系爭借款債務？原告所述情節，顯與常情有
      悖，其與蔡菊英間是否確存有系爭借款之消費借貸關係，
      要非無疑。原告本應就其與蔡菊英間有成立消費借貸契約
      之合意，且係以貸與之意思給付上開款項等情負證明之責
      。然原告迄本件辯論終結前，就其與蔡菊英間有借貸意思
      之合致及金錢之交付事實，未能提出其他相關事證以實其
      說，揆諸上開說明，則不能認為有該借貸關係存在，從而
      ，原告本於消費借貸及繼承之法律關係，請求被告應於繼
      承被繼承人蔡菊英之遺產範圍內連帶給付51萬元，即乏所
      據，應予駁回。
（三）綜上所述，原告既無法證明兩造間有借貸之法律關係存在
      ，從而，原告依消費借貸及繼承之法律關係，請求被告應
      於繼承被繼承人蔡菊英之遺產範圍內連帶給付原告51萬元
      ，為無理由，應予駁回。
四、訴訟費用負擔之依據：民事訴訟法第78條。
中　　華　　民　　國　　111 　年　　4 　　月　　29　　日
                  民事第一庭  法  官   張詠晶
以上正本係照原本作成。
如對本判決上訴，須於判決送達後 20 日內向本院提出上訴狀。
中　　華　　民　　國　　111 　年　　4 　　月　　29　　日
                              書記官   陳佩瑩